臺灣高雄地方法院刑事判決　　　　　　 99年度交易字第133號
公　訴　人　臺灣高雄地方法院檢察署檢察官
被　　　告　鄭岱燐
選任辯護人　鄭淑貞律師
上列被告因過失傷害案件，經檢察官提起公訴（98年度偵字第
34671 號），本院判決如下：
    主  文
鄭岱燐無罪。
    理  由
一、公訴意旨略以：被告鄭岱燐於民國98年4 月3 日6 時45分許
    ，騎乘車牌號碼NT-31 號重型機車沿高雄市○○○路由西往
    東方向行駛，行經前開路段與中山二路之交岔路口時，本應
    注意遵守燈光號誌之指示，其竟疏未注意並貿然闖越紅燈通
    行，適告訴人陳麗紅（原為不起訴處分，經聲請再議撤銷原
    處分後，經臺灣高雄地方法院檢察署檢察官99年度偵續字第
    404 號偵查起訴）騎乘車牌號碼YZP-281 號機車，在高雄市
    ○○路之號誌轉為綠燈後直行欲轉往三多路，故鄭岱燐所騎
    乘之上開重型機車因閃避不及致撞擊陳麗紅所騎乘之上開機
    車致二車皆人車倒地，陳麗紅因此受有脾臟破裂、多處肢體
    擦傷等傷害，嗣因陳麗紅送醫急救後，於同日經手術切除脾
    臟而受有重傷害。因認被告鄭岱燐涉犯刑法第284 條第1 項
    後段過失致重傷害罪嫌等語。
二、按犯罪事實應依證據認定之，無證據不得認定犯罪事實。又
    不能證明被告犯罪者，應諭知無罪之判決，刑事訴訟法第
    154 條第2 項、第301 條第1 項分別定有明文。又按事實之
    認定，應憑證據，如未能發現相當證據，或證據不足以證明
    ，自不能以推測或擬制之方法，為裁判基礎；且認定不利於
    被告之事實須依積極證據，苟積極證據不足為不利於被告事
    實之認定時，即應為有利於被告之認定；另認定犯罪事實所
    憑之證據，雖不以直接證據為限，間接證據亦包括在內，然
    無論直接證據或間接證據，其為訴訟上之證明，須於通常一
    般之人均不致有所懷疑，而得確信其為真實之程度者，始得
    據之為有罪之認定，倘其證明尚未達到此一程度，而有合理
    之懷疑存在，無從使事實審法院得有罪之確信時，即應由法
    院為諭知被告無罪之判決（最高法院40年臺上字第86號、30
    年上字第816 號、76年臺上字第4986號判例意旨參照）。再
    檢察官對於起訴之犯罪事實，應負提出證據及說服之實質舉
    證責任，倘其所提出之證據，不足為被告有罪之積極證明，
    或其指出證明之方法，無從說服法院以形成被告有罪之心證
    ，基於無罪推定之原則，自應為被告無罪判決之諭知（最高
    法院92年臺上字第128 號判例意旨參照）。又汽車駕駛人，
    因可信賴其他參與交通之對方亦能遵守交通規則，且衡諸日
    常生活經驗及一般合理駕駛人之注意能力，已為必要之注意
    ，並已採取適當之措施，或縱未採取適當之措施，仍無法避
    免交通事故之發生時，該汽車駕駛人對於信賴對方亦能遵守
    交通規則乃竟違規之行為，自無預防之義務，難謂該汽車駕
    駛人即有能注意而不注意之過失，而令負過失之責任（最高
    法院90年度臺上字第2400號判決意旨參照）
三、證據能力部分
  (一)證人莊健男於偵訊之陳述，有證據能力
    按被告以外之人於偵查中向檢察官所為之陳述，除顯有不可
    信之情況者外，得為證據，刑事訴訟法第159 條之1 第2 項
    定有明文。證人莊健男於偵查中陳述，性質上雖屬傳聞證據
    ，惟本院審酌證人莊健男於本院以證人身分到庭具結作證，
    並接受交互詰問，對被告詰問、對質之權利並未剝奪；且司
    法實務運作上，咸認偵查中檢察官向被告以外之人所取得之
    陳述，原則上均能遵守法律規定，不致違法取供，其可信性
    極高，因而明定除顯有不可信之情況者外，得為證據，證人
    莊健男於檢察官訊問時之證述，並無證據顯示係遭受強暴、
    脅迫、詐欺、利誘等外力干擾情形，或在影響其心理狀況致
    妨礙其自由陳述等顯不可信之情況下所為。是應認證人莊健
    男已具結之偵訊陳述，有證據能力。
  (二)本判決所引用認定被告犯有本件犯行之其餘傳聞證據：
    按被告以外之人於審判外之言詞或書面陳述，除法律有規定
    者外，不得作為證據；又被告以外之人於審判外之陳述，雖
    不符刑事訴訟法第159 條之1 至第159 條之4 之規定，而經
    當事人於審判程序同意作為證據，法院審酌該言詞陳述或書
    面陳述作成時之情況，認為適當者，亦得為證據；當事人、
    代理人或辯護人於法院調查證據時，知有該法第159 條第1
    項不得為證據之情形，而未於言詞辯論終結前聲明異議者，
    視為有前項之同意，刑事訴訟法第159 條第1 項、第159 條
    之5 分別定有明文。本判決所引用之其餘各項證據資料，其
    屬於被告以外之人於審判外之陳述者，均據被告鄭岱燐及其
    辯護人、檢察官於本院審理中或同意作為證據或未於言詞辯
    論終結前聲明異議（本院審交易卷第94 頁 ），本院審酌上
    開證據作成時之情況，亦無不當取供等情形，認為以之作為
    本案之證據亦屬適當，核諸上開說明，應有證據能力。
四、本件公訴人認被告鄭岱燐涉犯過失致重傷害罪嫌，主要係以
    告訴人之指訴、錄影監視光碟、道路交通事故現場圖、道路
    交通事故調查報告表、道路交通事故現場照片、阮綜合醫療
    社團法人阮綜合醫院診斷證明書、證人莊健男之證述、中山
    二路與三多三路口之交通號誌時相圖為論據。訊據被告鄭岱
    燐否認有何過失傷害犯行，辯稱：當時是告訴人闖紅燈，伊
    沒有闖紅燈等語；被告之辯護人為其辯護稱：本件車禍發生
    係因告訴人不遵守交通號誌之規定，闖越紅燈所造成，被告
    並無過失之行為等語。經查：
  (一)被告於98年4 月3 日6 時45分許，騎乘車號NT-31 號重型機
    車沿高雄市○○○路由西往東方向行駛，行經前開路段與中
    山二路之交岔路口時，適有陳麗紅騎乘車號YZP-281 號機車
    ，在高雄市○○路直行欲轉往三多路，鄭岱燐所騎乘之上開
    重型機車因閃避不及致撞擊陳麗紅所騎乘之上開機車，致二
    車皆人車倒地，陳麗紅因此受有脾臟破裂、多處肢體擦傷等
    傷害，嗣因陳麗紅送醫急救後，於同日經手術切除脾臟而受
    有傷害等情，有證人即告訴人陳麗紅於警詢及偵訊之證述（
    警卷第7-11頁、偵卷第9 頁）、證人即報案人趙怡書於警詢
    、偵訊之證述（警卷第12-13 頁、偵卷第26頁）、證人即在
    場目擊者莊健男於偵訊及本院審理時之證述（偵卷第30頁、
    本院交易卷第24-39 頁）在卷，並有高雄市政府警察局苓雅
    分局道路交通事故現場圖（警卷第18頁）、道路交通事故調
    查報告表(一)、(二)（警卷第19頁）、高雄市政府警察局交通大
    隊98年4 月3 日、98年4 月6 日交通事故談話紀錄表（警卷
    第22-25 頁）、高雄市○○○○○道路交通事故照片（警卷
    第34-45 頁）、阮綜合醫療社團法人阮綜合醫院98年6 月17
    日診斷證明（警卷第14頁）、99年8 月18日函暨附件陳麗紅
    病歷（本院審交易卷第14-76 頁）、法務部法醫研究所99
    年10月25日函暨附件法醫文書審查鑑定書（本院審交易卷第
    103-107 頁）、NT-31 號大型重型機車之車籍查詢基本資料
    詳細畫面（警卷第59頁）、YZP-281 號輕型機車之車籍查詢
    基本資料詳細畫面（警卷第60頁），復為被告不爭執（本院
    審交易卷第93頁），此部分事實堪以認定。
  (二)本件案發現場錄影監視畫面顯示時間並非連續，有中斷連續
    錄影之情形，有本院99年12月28日勘驗高雄市政府交通局99
    年12月9 日函附監視錄影光碟之審判筆錄在卷可憑（本院交
    易卷第56頁），而錄影檔案中斷連續錄影之原因，係該處路
    況監視器係以中華電信公司3.5G無線網路通訊方式，將拍攝
    影像資料經由電信公司通訊傳輸設備，傳回交管中心電腦伺
    服器設備存檔；因電信公司提供每一區域內3.5G無線網路為
    有限頻寬，由使用戶共同分享頻寬，非屬專用數據線路，如
    有多人同時上線將可能造成分配頻寬降低，以致回傳畫面資
    訊瞬斷，導致部分時間未有錄影檔案資料，經檢視98年4 月
    3 日6 時44分34秒至45分32秒時段無本件肇事車輛撞擊相關
    畫面錄影資料，且查當時監視器及電腦設備均正常運作中，
    懷疑可能當時該無線網路傳輸發生頻寬不足，導致回傳畫面
    資訊瞬斷等情，有高雄市政府交通局99年12月9 日函在卷可
    參（本院交易卷第48-49 頁），是本件被告與告訴人發生車
    禍撞擊之際，並無現場錄影監視畫面可參，而被告及告訴人
    於本件事故發生後各執一詞，均稱己為綠燈行駛，是本件應
    審究者為：被告於案發時究竟是否闖越紅燈、被告就本件交
    通事故之發生是否有過失。
  (三)本件案發路口（中山二路與三多三路口）交通號誌於案發時
    為左轉保護四時相，案發時之離峰時段（19時-7時）總週期
    120 秒，第一時相中山路雙向通行46秒（含綠燈40秒、黃燈
    4 秒、紅燈2 秒）；第二時相中山路左轉保護20秒（含綠燈
    15秒、黃燈3 秒、紅燈2 秒）；第三時相三多路方向34秒（
    含綠燈28秒、黃燈4 秒、紅燈2 秒）；第四時相一心路方向
    20秒（含綠燈14秒、黃燈4 秒、紅燈2 秒）等節，有高雄市
    政府交通局99年3 月11日函暨附件中山二路與三多三路口之
    交通號誌時相圖（偵卷第46-49 頁）在卷可稽。經本院當庭
    勘驗本件現場監視錄影檔案，勘驗結果為：監視器畫面顯示
    時間6 時43分56秒（播放程式顯示時間24秒）時，原本停等
    於畫面右上方中山路之車輛開始往三岔路口前進，隨後中山
    路雙向車道開始有車輛通過，有本院99年12月28日審判筆錄
    在卷可稽（本院交易卷第56頁），足認監視器畫面顯示時間
    6 時43分56秒時中山二路雙向之燈號始由紅燈轉變為綠燈通
    行，佐以上開案發路口交通號誌時相圖判斷，堪認經過第一
    時相中山路雙向通行46秒、第二時相中山路左轉保護20秒後
    ，於監視器畫面顯示時間6 時45分02秒時進入第三時相三多
    路方向綠燈通行，而第三時相三多路方向綠燈、黃燈通行之
    時間於案發時為32秒既如前述，足認本件案發路口自監視器
    畫面顯示時間6 時45分02秒至6 時45分34秒間，均應係第三
    時相三多路方向綠燈、黃燈通行期間無訛。
  (四)又本件案發現場錄影監視畫面顯示時間6 時45分30秒（播放
    器顯示時間27秒），畫面中有一輛綠色大型重型機車倒在三
    岔路口，該機車係倒臥在畫面左上方靠近中間即三多路往三
    岔路口之方向，靠近三多路之位置，於監視器畫面顯示時間
    6 時45分30秒、33秒及35秒（播放器顯示時間27至28秒）分
    別有二輛機車、一輛小貨車自畫面右側往畫面中間上方即沿
    三多路通過三岔路口往一心路方向前進，而這段期間內畫面
    中間上方一心路往三岔路口方向之車輛，及畫面右側中山路
    往三岔路口方向之車輛均停等於停止線後，其後於監視器畫
    面顯示時間6 時45分40秒（播放程式顯示時間28秒）時，畫
    面中間上方原本在一心路停等之車輛開始往畫面下方三岔路
    口前進等情，業經本院當庭勘驗本件現場監視錄影檔案屬實
    ，有本院99年12月28日審判筆錄在卷可稽（本院交易卷第57
    頁），而上開綠色大型重型機車係被告騎乘之重型機車，有
    道路交通事故現場照片可參（警卷第34-45 頁），足認被告
    騎乘之重型機車與告訴人騎乘之機車發生撞擊之時點應係於
    被告之重型機車倒臥在上開路口（即監視器畫面顯示時間6
    時45分30秒）之前即已發生，而本件案發路口於6 時45分02
    秒至6 時45分32秒間係屬第三時相三多路方向綠燈、黃燈通
    行期間，既如前述，則被告騎乘重型機車通過案發路口，被
    告方向之三多路交通號誌應為綠燈通行，又參以上開勘驗內
    容顯示，監視器畫面顯示時間6 時45分40秒時，一心路停等
    紅燈之車輛始前進，堪認本件交通事故發生時（即監視器畫
    面顯示被告之機車已倒地之時間6 時45分30秒前），告訴人
    一心路之行進方向應為紅燈禁止通行，則告訴人闖越紅燈進
    入本件案發路口之情，堪予認定，是被告前揭所辯，即非無
    據。
  (五)證人莊健男於偵訊及本院審理時固證稱：伊於本件案發時係
    駕車與被告騎乘之重型機車同向行駛，當時三多路由西往東
    之交通號誌已經轉變為紅燈，被告騎乘之重型機車就從伊之
    右邊衝過路口等語（偵卷第30頁、本院交易卷第37頁），然
    其於本院審理時亦證稱：伊並未直接目擊本件車禍發生；伊
    當天駕車行駛三多路過自強路口時，被告騎乘之重型機車即
    已超過伊車；伊駕車至本件案發路口時是停在停止線後之第
    四輛車等語（本院交易卷第25、26、33頁），則被告騎乘之
    重型機車既於行駛至本件案發路口之前即已超過證人莊健男
    所駕車輛，而證人莊健男所駕車輛復係停止線後第四輛車，
    尚難依證人莊健男證稱伊因三多路之交通號誌轉變為紅燈而
    伊煞停之證述，遽認被告係於三多路交通號誌變為紅燈後仍
    闖越紅燈通過案發路口。
  (六)又汽車行駛時，駕駛人應注意車前狀況，並隨時採取必要之
    安全措施，道路交通安全規則第94條第3 項定有明文。然所
    謂「未注意車前狀況」係一概括抽象之注意義務，行為人仍
    必須就個案有具體未注意之情形，且必須有注意之可能，方
    可能具有過失之主觀不法。亦即，若行為人就個案並無具體
    未加注意之情形，或者因信賴原則而無法預見他人之違規行
    為，以致沒有注意之可能，均尚難認為該行為人有刑法上之
    過失責任。本件被告有無違反前開規定，需否負過失傷害之
    責，須審酌被告之重型機車進入路口之前，告訴人來車是否
    業已出現在被告機車前而為被告所得注意之範圍，以及被告
    進入路口時，有無減速作隨時煞停之準備等事實，而該等事
    實則需參酌車禍發生時被告與告訴人之行車速度為何始得認
    定被告有否應注意、能注意而未注意之情事。被告於本院審
    理時陳稱：於車禍發生前5 公尺始看到告訴人來車等語（本
    院交易卷第70頁），核與告訴人於警詢時指稱：發現危害狀
    況時距離對方很近等語（警卷第23頁）大致相符，而依道路
    交通事故現場圖（警卷第18頁）之繪製內容，被告與告訴人
    車輛之行進方向於車禍發生前均無任何煞車痕跡，足認雙方
    係在避煞不及之情狀下發生本件交通事故，參以雙方車輛撞
    擊地點係在三多四路由西往東方向之快車道上，雙方車輛之
    撞擊點在被告重型機車之前車頭及告訴人機車之左側車身，
    有上開道路交通事故現場圖為憑，且據被告及告訴人於警詢
    時一致供陳屬實（警卷第22、24頁），是被告稱於車禍發生
    前5 公尺始看到告訴人來車，尚堪採信，本件被告對於告訴
    人所受之傷害有無過失，仍應審究車禍發生前，告訴人之機
    車是否屬被告所應注意、能注意之範圍。本件事故發生，係
    因告訴人闖越紅燈進入案發路口已如前述，且告訴人之行進
    方向一心路該路段南向北左轉三多路設有兩段式左轉標誌，
    有上開道路交通事故現場圖（警卷第18頁）在卷為憑，堪認
    本件事故發生告訴人之上開違規行為顯有過失，依當時情況
    研判，遵行交通號誌行駛之被告應無從閃避，亦無機會採取
    必要之避煞動作，此觀諸本件事故現場並無被告煞車痕遺留
    如前述益明，再參以告訴人行進方向一心路該路段應兩段式
    左轉亦如前述，實難期待被告遵循交通號誌行駛之情況下有
    預見告訴人騎乘機車在該路段左轉之可能性，揆諸前揭說明
    ，被告僅須信賴參與交通行為之對方，亦將同時為必要之注
    意，相互為遵守交通秩序之適當行為，而無考慮對方將會有
    違反交通規則之不當行為之義務，則被告既已盡其注意義務
    ，並信賴告訴人亦會為遵守交通秩序之適當行為，而本件事
    故發生之瞬間，既無現場錄影監視畫面已如前述，在缺乏積
    極證據足以證明本件事故發生前告訴人之車輛已進入被告得
    以注意範圍之情況下，難排除被告遵守交通號誌行經案發路
    口時未及看見告訴人機車之可能，尚難遽認被告就本件交通
    事故之發生有何過失可言。至證人莊健男於本院審理時雖證
    稱：伊看到被告通過本件案發路口時車速大概5 、60公里等
    語（本院交易卷第32-33 頁），然本件並無測速器或煞車痕
    等儀器或稽證足以顯示被告騎乘之上開重型機車確有超速之
    行為，況動力交通工具之行駛速度實難以人體感官精確判斷
    ，而證人莊健男於案發當時所駕車輛亦係處於行駛中狀態，
    其復證稱未目擊本件交通事故發生已如前述，則其上開關於
    被告行車超速之證述，既乏客觀依據，尚難據為被告不利之
    認定。
  (七)故本件既無積極證據足認事故發生之前，告訴人之違規行車
    狀況為被告得以注意之範圍，自難以事故發生之結果，逕認
    被告未採取任何安全措施而有過失。
五、綜上，本院依卷內證據資料調查結果，尚不足以證明被告就
    本件交通事故之發生確有過失，此外，復查無其他積極證據
    足認被告犯行，依「罪證有疑、利於被告」之原則，自應為
    有利於被告之認定，被告犯罪不能證明，自應為被告無罪之
    諭知。
據上論斷，應依刑事訴訟法第301 條第1 項，判決如主文。
本案經檢察官陳登燦到庭執行職務。
中    華    民    國   100    年    1     月    13    日
            刑事第十六庭  審判長法  官  曾逸誠
                                法  官  林柏壽
                                法  官  姚水文
以上正本證明與原本無異。
如不服本判決應於收受送達後10日內向本院提出上訴書狀，並應
敘述具體理由；如未敘述上訴理由者，應於上訴期間屆滿後20日
內向本院補提理由書（均須按他造當事人之人數附繕本）「切勿
逕送上級法院」。
中    華    民    國   100    年    1     月    13    日
                                書記官  蔡靜雯